【裁判字號】    95,台上,2117
【裁判日期】    950921
【裁判案由】    確認債權不存在
【裁判全文】
最高法院民事判決            九十五年度台上字第二一一七號
上  訴  人  百福營造工程股份有限公司
法定代理人  甲○○
訴訟代理人  張宜暉律師
被 上訴 人  華僑商業銀行股份有限公司
法定代理人  乙○○
上列當事人間請求確認債權不存在事件，上訴人對於中華民國九
十四年十月二十五日台灣高等法院第二審判決（九十四年度重上
字第二七一號），提起上訴，本院判決如下：
    主  文
原判決除假執行部分外廢棄，發回台灣高等法院。
    理  由
本件原審維持第一審所為上訴人敗訴之判決，駁回上訴人之上訴
及追加之訴，無非以：訴外人許清福向被上訴人借款，因擔保不
足，由上訴人提供坐落台北縣深坑鄉四筆土地予被上訴人設定抵
押權（下稱系爭抵押權），並於民國八十九年八月二十九日簽發
票面金額為新台幣（下同）三千萬元，未載發票日、付款地之本
票（下稱系爭本票）乙紙，並於同日填載授權書，授權被上訴人
於系爭本票填載到期日等行使本票權利所應記載之事項，兩造間
並無三千萬元之借貸關係，嗣被上訴人於系爭本票填載到期日為
九十三年三月二十五日，並持向台灣台北地方法院聲請以九十三
年度票字第一四二四二號本票准予強制執行裁定等情，為兩造所
不爭。惟上訴人主張：系爭本票簽發及抵押權設定，係為訴外人
許清福借款之擔保云云，被上訴人則否認之。兩造情詞各執。按
公司法第十六條第一項規定公司除依其他法律或公司章程規定以
保證為業務者外，不得為任何保證人，旨在穩定公司財務，用杜
公司負責人以公司名義為他人作保而生流弊，公司提供財產為他
人設定擔保物權，對公司財務之影響，與為他人保證人之情形無
殊，仍應在上開規定禁止之列。又票據乃文義證券，不允許債務
人以其他立證方法變更或補充其文義，故凡在票據背面或其黏單
上簽名而形式上合於背書之規定者，即應負票據法上背書人之責
任。本件被上訴人起初固不否認系爭本票之簽發、抵押權之設定
，係為訴外人許清福借款之擔保，嗣辯稱：系爭抵押權係上訴人
為被上訴人所設定，供上訴人對被上訴人現在或將來債務之擔保
，故其抵押權之義務人及債務人，均為上訴人公司；而系爭本票
係上訴人與訴外人許清福間之直接票據關係，其本票上並未記載
受款人，經持有人即許清福背書交付被上訴人，以為清償其向被
上訴人借款之方法，其系爭本票及系爭抵押權均非擔保許清福之
借款云云。查系爭本票發票日為八十九年八月二十九日，未記載
指明受款人，背面有林賢明及許清福之背書。依此，系爭本票究
係直接由上訴人簽發後交付被上訴人，由被上訴人囑由林賢明及
許清福背書，或是交付林賢明及許清福收受、背書之後，再交付
被上訴人，無從分辨。惟據八十九年八月二十九日上訴人及背書
人許清福立具之授權書，載明：「緣貴行持有發票人百福營造工
程股份有限公司簽發，並由背書人背書交付之本票，茲發票人及
背書人特授權貴分行於行使票據上權利時，得逕行於本票上填載
到期日」等字樣，堪認被上訴人持有系爭本票，係上訴人公司簽
發後先交付於訴外人許清福持有，經許清福背書後，再讓與交付
於被上訴人，並經上訴人於被上訴人持有系爭本票後，於簽發系
爭支票之同日與訴外人許清福共同立具授權書，授權被上訴人自
行填載到期日。按在票據背面簽名而形式上合於背書之規定者，
即應負票據法上背書人之責任，縱令係隱存保證背書，且為執票
人所明知，仍不能解免其背書人之責任。被上訴人辯稱：系爭本
票係訴外人許清福持以作為清償其向被上訴人借款之票據云云，
即非無據。上訴人主張簽發系爭支票係逕行交付被上訴人，作為
訴外人許清福借款之保證，且票據之時效已消滅云云，自無可取
。次查上訴人於八十九年八月二十三日簽訂系爭抵押權設定契約
書，設定最高限額二千萬元抵押權予被上訴人，該抵押權之義務
人及債務人均為上訴人，並非提供與第三人之物上保證，而系爭
抵押權所擔保之範圍，包括上訴人對被上訴人現在及將來所負之
借款、墊款、票據、承兌、透支及其他授信有關債務，並經登記
在案，被上訴人辯稱：系爭抵押權係用以作為上訴人對被上訴人
所負債務之擔保，非為第三人即訴外人許清福向被上訴人借款之
擔保等語，亦非無據。上訴人主張依公司法第十六條第一項規定
，上訴人公司章程未規定以保證為業務，不得為任何保證，上訴
人公司提供財產為訴外人許清福設定擔保物權，應屬無效云云，
亦無可取。法院為判決時，應斟酌全辯論意旨及調查證據之結果
，以判斷事實之真偽，不得摭拾筆錄中前後不符之片段記載，為
認定事實之依據。被上訴人於第一審固稱：許清福擔保品之價值
不足擔保借款，上訴人係以第三人身份提供土地供擔保，上訴人
不是借款人，所以才開立本票給被上訴人云云，嗣既變更陳述，
表示系爭抵押物非提供為許清福之擔保，系爭本票係由許清福背
書交付，以為借款清償之用等語，經核其所提出前開之本票正、
背面影本、授權書、他項權利證明書、抵押權設定契約書、土地
登記簿謄本等，與其變更陳述相符。斟酌全辯論意旨及調查證據
之結果，應以被上訴人變更後所陳述者為可採。則上訴人請求確
認系爭本票債權不存在，即非有據。被上訴人以系爭本票聲請准
予強制執行裁定，並聲請拍賣抵押物求償，亦無不當得利可言。
是則上訴人執此請求確認系爭本票債權不存在，並於原審追加聲
明，求為判命被上訴人應返還上訴人不當得利三百九十二萬一千
元及自九十四年二月二日起至清償日止加計法定利息，均無理由
等詞，為其判斷之基礎。
查原審先以訴外人許清福向被上訴人借款，因擔保不足，另由上
訴人設定系爭抵押權，並簽發系爭本票，於同日填載授權書，授
權被上訴人填載到期日等應記載事項，為兩造所不爭執，可認為
真實（原判決事實及理由項六、）；嗣又以被上訴人變更陳述，
表示系爭抵押權非提供為許清福之擔保，系爭本票係由許清福背
書交付，以為借款清償之用等情為可採（原判決事實及理由項七
、（四））。所述前後不符，不免有理由矛盾之違法。次查上訴
人一再主張：系爭本票與授權書同時簽立交付被上訴人云云，自
屬重要攻擊方法，而觀卷附授權書之內容，係由上訴人及背書人
即訴外人許清福於系爭本票發票日八十九年八月二十九日共同簽
立指名並交付被上訴人。而兩造於八十九年八月二十三日訂定之
系爭抵押權契約書，其抵押義務人及債務人均係上訴人，上訴人
倘非因擔保許清福對被上訴人所負之債務，始簽立系爭本票，豈
有先將系爭本票交付許清福，再由許清福背書交付被上訴人，並
與許清福共同出具授權書交付被上訴人之理。從而被上訴人於第
一審陳稱：因許清福擔保品價值不足擔保借款，上訴人以第三人
身分提供土地供擔保，上訴人不是借款人，所以才開立本票給被
上訴人云云，是否不足採信，即非無再予斟酌之餘地。末查上訴
人於言詞辯論陳述追加請求不當得利三百九十二萬一千元之利息
起算時點，似已減縮自九十四年六月一日起算（原審卷第一六八
頁反面、第一七九頁），倘有疑義，自應予闡明，原審未察，仍
以上訴狀所載之自九十四年二月二日起算並為判決，於法亦屬可
議。上訴論旨，指摘原判決為不當，聲明廢棄，非無理由。
據上論結，本件上訴為有理由。依民事訴訟法第四百七十七條第
一項、第四百七十八條第二項，判決如主文。
中    華    民    國  九十五  年    九    月  二十一  日
                      最高法院民事第六庭
                          審判長法官  許  朝  雄
                                法官  謝  正  勝
                                法官  鄭  玉  山
                                法官  吳  麗  女
                                法官  袁  靜  文
      本件正本證明與原本無異
                                      書  記  官
中    華    民    國  九十五  年    十    月    四    日
                                                      Ｋ


司法院資訊處製作；財團法人民間司法改革基金會備份。
